臺灣彰化地方法院民事判決　九十三年度訴字第五九七號
　　原　　　告　呂愛箴即九二土木包工業
　　訴訟代理人　康春田律師
　　被　　　告　乙○○
　　訴訟代理人　尤雯雯律師
右當事人間請求確認本票債權不存在事件，經本院於中華民國九十四年三月十七日言
詞辯論終結，判決如下：
    主      文
確認被告所持有如附表所示二紙本票之本票債權不存在。
臺灣雲林地方法院九十三年度執字第七二四八號給付票款強制執行事件與本院九十三
年度執助字第二二七號清償票款強制執行事件所為之強制執行程序，應予撤銷。
訴訟費用由被告負擔。
    事實及理由
一、按執行名義成立後，如有消滅或妨礙債權人請求之事由發生，債務人得於強制執
    行程序終結前，向執行法院對債權人提起異議之訴。執行名義無確定判決同一之
    效力者，於執行名義成立前，如有債權不成立或消滅或妨礙債權人請求之事由發
    生，債務人亦得於強制執行程序終結前提起異議之訴。強制執行法第十四條第一
    項前段、第二項分別定有明文。又甲法院函囑乙法院執行，則乙法院即為執行法
    院，如向乙法院提起異議之訴，自應受理（司法院十九年院字第二一八號解釋意
    旨參照），是以受囑託執行之法院亦屬強制執行法第十四條之執行法院。查本件
    被告雖係向臺灣雲林地方法院聲請強制執行，並經該院以九十三年度執字第七二
    四八號給付票款強制執行事件受理在案（下稱系爭雲林地院強制執行事件），然
    該院業於民國九十三年七月二日以雲院瑜九十三執壬字第七二四八號函囑託本院
    執行，經本院以九十三年度執助字第二二七號清償票款強制執行事件受理在案（
    下稱系爭執助字強制執行事件），此經本院依職權調取系爭雲林地院強制執行事
    件卷宗，核閱無訛，故原告就系爭二件強制執行程序提起債務人異議之訴，本院
    自有管轄權，合先敘明。
二、原告起訴主張：兩造原為同居之男女朋友關係，於九十三年五月三日因故爭吵，
    原告即離家出走。詎被告竟未經原告同意，盜用其持有之「呂愛箴」、「九二土
    木包工業」印章，偽造附表所示二紙本票，持以聲請本院以九十三年度票字第九
    ○三號、九十三年度票字第九五○號民事裁定准予強制執行後，即向臺灣雲林地
    方法院聲請就原告對第三人之工程款債權為強制執行，由該院以系爭雲林地院強
    制執行事件受理後，再囑託本院為強制執行，經本院以系爭執助字強制執行事件
    受理在案。惟附表所示二紙本票既為被告所偽造，原告並不負本票發票人之責任
    ，附表所示二紙本票之本票債權即不存在，原告自得於系爭二件強制執行程序終
    結前，提起債務人異議之訴。爰基於民事訴訟法第二百四十七條第一項前段、強
    制執行法第十四條第二項之法律規定，請求確認本票債權不存在，撤銷強制執行
    程序等語。並聲明：如主文所示。
三、被告則以：被告為九二土木包工業之實際負責人，原告僅為名義負責人，九二土
    木包工業承攬工程所得之工程款應屬被告所有。被告於九十二年間，以九二土木
    包工業名義先後承攬彰化縣福興鄉○○○○○村○○街十八號排水改良工程」（
    下稱系爭福興鄉工程）、雲林縣西螺鎮公所「興農東路護欄等公共設施改良工程
    」（下稱系爭西螺鎮工程），系爭二項工程之工程款分別為新臺幣（下同）七十
    五萬二千三百三十元、二百零九萬一千元。嗣因兩造感情生變，而系爭二項工程
    之工程款尚未請領，且發包單位於工程完工驗收後，均以簽發受款人為九二土木
    包工業之國庫支票給付工程款，為避免原告將來拒絕將系爭二筆工程款交付予被
    告，兩造始約定由原告簽發附表編號一本票作為保證。詎原告竟於九十三年五月
    四日領取系爭福興鄉工程款後，即離家出走。而系爭西螺鎮工程款，亦因原告與
    訴外人林碧青通謀虛偽製造不實債權，並由林碧青向臺灣雲林地方法院聲請假扣
    押強制執行，致使被告迄今仍無法取得系爭西螺鎮工程款，原告既違約拒絕將系
    爭二筆工程款給付予被告，則附表編號一本票之本票債權關係自應存在。又原告
    於八十九年間，向訴外人甲○○借款六百五十萬元，並簽發支票六紙交付予甲○
    ○，作為清償借款之用，然因原告無法按期給付票款，即要求甲○○暫緩提示支
    票，於九十三年三月間，再由原告簽發附表編號二所示本票作為清償借款之用，
    嗣因原告離家出走，甲○○無從要求原告清償票款，始將附表編號二本票債權讓
    與被告，由被告對原告追索票款，故附表編號二本票之本票債權關係亦屬存在等
    語。並聲明：原告之訴駁回。
四、按確認法律關係之訴，非原告有即受確認判決之法律上利益者，不得提起之，民
    事訴訟法第二百四十七條第一項前段定有明文。又法律關係之存在否不明確，致
    原告在私法上之地位有受侵害之危險，而此危險得以對於被告之確認判決除去之
    者，即得依民事訴訟法第二百四十七條之規定提起確認之訴（最高法院五十二年
    臺上字第一九二二號判例意旨參照）。經查，本件被告持有附表所示二紙本票，
    並聲請本院以九十三年度票字第九○三號、九十三年度票字第九五○號民事裁定
    准予強制執行，原告則否認附表所示二紙本票為其所簽發，亦即被告所持有如附
    表所示二紙本票之本票債權存在與否並不明確，致使原告在私法上之地位有受侵
    害之危險，且此危險得以對於被告之確認判決除去，應認原告有即受確認判決之
    法律上利益，並得依上開規定提起本件確認之訴。
五、兩造不爭執之事實：
  (一)附表所示二紙本票上「呂愛箴」、「九二土木包工業」之印章確屬真正。
  (二)被告持有附表所示二紙本票，經聲請本院以九十三年度票字第九○三號、九十三
    年度票字第九五○號民事裁定准予強制執行後，即向臺灣雲林地方法院聲請就原
    告對第三人之工程款債權為強制執行，由該院以系爭雲林地院強制執行事件受理
    後，再囑託本院為強制執行，經本院以系爭執助字強制執行事件受理在案，現系
    爭二件強制執行程序均尚未終結。
六、附表所示二紙本票之本票債權存在與否：
  　本件原告主張：附表所示二紙本票係被告盜用其持有之「呂愛箴」、「九二土木
    包工業」印章所偽造等語，為被告所否認，並以前詞置辯。按在票據上簽名者，
    依票上所載文義負責，票據法第五條第一項固有明文。惟盜用他人印章為發票行
    為，即屬票據之偽造。被盜用印章者，因非其在票據上簽名為發票行為，自不負
    發票人之責任，此項絕對的抗辯事由，得以對抗一切執票人（最高法院五十一年
    度臺上字第三三○九號判例意旨參照）。因此，本件應審究者即為附表所示二紙
    本票是否確為被告盜用原告印章所偽造？茲將兩造爭點分述如下：
  (一)關於附表編號一本票部分：
  　被告辯稱原告簽發附表編號一本票係作為系爭福興鄉工程款與系爭西螺鎮工程款
    之保證等語，為原告所否認。經查：
  1.依卷附被告所提出彰化縣福興鄉公所營繕工程結算驗收證明書影本、雲林縣西螺
    鎮公所工程結算驗收證明書影本之記載，系爭福興鄉工程與系爭西螺鎮工程之工
    程款分別為七十五萬二千三百三十元、二百零九萬一千元，系爭二項工程款合計
    應為二百八十四萬三千三百三十元，與附表編號一本票二百五十萬元之票面金額
    ，相差達三十四萬餘元，顯不相符，故附表編號一本票是否確係原告簽發作為系
    爭二項工程款之保證，自非無疑。
  2.況且，原告除承攬系爭二項工程外，亦另向雲林縣斗六市公所承攬「斗六市鎮北
    明德三平等道路排水溝改善工程」、「斗六市仁愛社口公平鎮○○道路排水溝改
    善工程」，預估工程款分別為八十八萬元、八十九萬元，均於九十三年五月五日
    申報開工等情，此有系爭雲林地院強制執行事件卷宗所附包商估價單影本、雲林
    縣斗六市公所九十三年七月十二日斗六市工字第○九三○○一六○九六號函可稽
    ，上開二項工程之工程款合計亦達一百七十七萬元，倘若被告因兩造感情生變，
    為避免原告向發包單位領取系爭二項工程款後，拒絕將工程款交付予被告，而要
    求原告簽發附表編號一本票作為保證，何以被告並未基於相同理由，要求原告另
    行簽發本票作為上開一百七十七萬元工程款之保證？殊與常情有違。
  3.又被告於本院九十四年三月十七日言詞辯論期日既自承：領取工程款之程序，係
    先向發包單位申報竣工，由該單位派員驗收，原告再依驗收金額開立發票，待發
    包單位核定金額後，即會通知原告領款，領取工程款時，需要攜帶「呂愛箴」與
    「九二土木包工業」之印鑑章，始可領取工程款，但不需要原告本人辦理等語，
    可見系爭二項工程完工後，縱使為原告本人，亦需開立九二土木包工業之發票，
    並持「呂愛箴」與「九二土木包工業」印鑑章，始可向發包單位領取系爭二項工
    程款。因此，被告如因兩造感情生變，致生原告領取系爭二項工程款後，將拒絕
    交付予被告之疑慮，理應要求原告將其所保管之九二土木包工業發票、「呂愛箴
    」與「九二土木包工業」印鑑章，以及九二土木包工業在金融機構之帳戶存摺與
    印鑑章，均交付予被告，不但可以防止原告向發包單位領取系爭二項工程款，且
    被告亦可執上開發票與印鑑章，自行向發包單位領取系爭二項工程款之國庫支票
    ，並委託九二土木包工業開立帳戶之金融機構代為取款，再由被告以九二土木包
    工業之帳戶存摺與印鑑章領取票款，即不發生被告上開疑慮之情事。惟被告竟將
    領取系爭二項工程款所必備之九二土木包工業發票，以及「呂愛箴」、「九二土
    木包工業」印鑑章繼續交由原告保管，使自己陷於系爭二項工程款遭原告私自領
    取之風險，再要求原告簽發附表編號一本票作為保證，顯然悖於常情。
  4.原告另主張：伊於離家出走時，曾留下「呂愛箴」、「九二土木包工業」之印章
    各一枚予被告等語，固為被告所否認，然附表所示二紙本票上「呂愛箴」、「九
    二土木包工業」之印章各刻有一式二枚，以及原告係於九十三年五月四日離家出
    走之事實，則為兩造所不爭執，自應信為真實。又被告執附表所示二紙本票，聲
    請本院以九十三年度票字第九○三號、九十三年度票字第九五○號民事裁定准予
    強制執行後，經本院分別向被告送達處所即彰化縣福興鄉同安村同安巷三三之六
    號，以及原告送達處所即同鄉○○村○○街十三之十三號，送達上開二件民事裁
    定，郵政機關人員將應送達原告之裁定，改送至彰化縣福興鄉同安村同安巷三三
    之六號之被告送達處所，並於九十三年六月三日上午十時一分，將上開二件民事
    裁定同時送達兩造，分別蓋有兩造本人之印章等情，此有上開二件本票裁定聲請
    事件卷宗所附送達證書可稽。然原告既於九十三年五月四日即離家出走，且被告
    於本院九十三年十二月十六日準備程序期日亦自承：西勢街十三之十三號是公司
    地址，同安巷三三之六號則為住家地址，原告離家以後，家裡還有被告配偶林洪
    蜜在家，沒有聽林洪蜜說過原告有回家等語，則上開二件民事裁定送達彰化縣福
    興鄉同安村同安巷三三之六號之兩造住所時，原告本人應無親自受領之可能。再
    者，郵政機關人員將應送達文書送至應受送達人之處所後，如未獲會晤本人，而
    其同居人或受僱人持應受送達人之印章代為受領時，郵政機關人員依一般郵件投
    遞方式，同意其代為受領，並逕自在送達方式記載為本人受領之情形，亦屬常見
    。況兩造為長期同居之男女朋友關係，此為兩造所不爭執，且本院上開二件民事
    裁定之送達證書雖記載原告送達處所為彰化縣福興鄉○○村○○街十三之十三號
    ，然郵政機關人員應送達予原告之上開二件民事裁定，逕自改送至彰化縣福興鄉
    同安村同安巷三三之六號之兩造住所，足見郵政機關人員對於兩造之同居關係，
    至為明瞭，並有將原告之郵件交由被告或其他同居人代為受領之習慣。郵政機關
    人員將應送達予原告之上開二件民事裁定，改送至彰化縣福興鄉同安村同安巷三
    三之六號之兩造住所時，既無會晤原告本人之可能，則上開二件民事裁定係由被
    告或其配偶或同居人持「呂愛箴」、「九二土木包工業」之印章代為受領，應堪
    確認。又上開二件本票裁定聲請事件卷宗所附送達證書上「呂愛箴」、「九二土
    木包工業」之印章，經與附表所示二紙本票上「呂愛箴」、「九二土木包工業」
    之印章相互比對，其印章大小、字體、字型均相符合，應屬相同之印章，是以原
    告主張：伊於離家出走時，曾留下「呂愛箴」、「九二土木包工業」之印章各一
    枚予被告等語，堪予採信。
  5.綜上所述，本件被告既持有與附表所示二紙本票上相同之「呂愛箴」、「九二土
    木包工業」印章，且被告所辯原告簽發附表編號一本票係作為系爭福興鄉工程款
    與系爭西螺鎮工程款之保證等語，復有諸多不合常情之處，而難以採信，則原告
    主張附表編號一本票係為被告盜用原告印章所偽造等語，應為可採。
  (二)關於附表編號二本票部分：
　　被告辯稱：原告於八十九年間向甲○○借款六百五十萬元，並簽發支票六紙交付
    予甲○○，作為清償借款之用，然因原告無法按期給付票款，即要求甲○○暫緩
    提示支票，於九十三年三月間，再由原告簽發附表編號二所示本票作為清償借款
    之用，嗣因原告離家出走，甲○○無從要求原告清償票款，始將附表編號二本票
    債權讓與被告，由被告對原告追索票款等語，原告則否認有簽發支票或本票交付
    予甲○○之事實。經查：
  1.證人甲○○於本院九十四年二月二十一日言詞辯論期日具結證稱：八十幾年間，
    因投資的關係與兩造有金錢往來，九十年以後因為拿不到錢，所以沒有再投資了
    ，總投資額約數百萬元，投資與借貸的金額，乙○○都有拿呂愛箴的支票給伊；
    九十三年間，伊曾經拿支票影本找乙○○要錢，當時乙○○並沒有說錢是呂愛箴
    借的與他沒有關係，伊認為錢是乙○○、呂愛箴、乙○○的配偶三人共同借的，
    乙○○說呂愛箴已經離家出走，拿一張呂愛箴的本票要給伊，但伊想要現金，所
    以沒有收，也沒有注意到金額多少，當時伊並沒有委託乙○○以本票去領取現金
    等語，可見附表編號二本票係於原告離家出走後，被告始欲持以交付予甲○○，
    作為清償兩造積欠甲○○債務之用，然甲○○拒絕受領附表編號二本票，亦未委
    託被告向原告提示付款，是以被告上開辯詞，與甲○○證言迥然不同，自難遽信
    。
  2.甲○○復證稱：乙○○交給伊的支票，有的有換過票，有的沒有換過票；伊都是
    拿呂愛箴的支票，但沒有拿過呂愛箴的本票，且支票都是向乙○○拿的等語，足
    見兩造與甲○○之債務關係，向來均以交付原告所簽發之支票作為憑證。而甲○
    ○所持有原告簽發之六紙支票，其票面金額合計為六百五十萬元，發票日分別為
    八十九年七月三十一日至同年十月三十一日之間，亦有被告所提出之支票影本在
    卷可稽，則原告於前揭六紙支票發票日均屆至長達三年之後，何以突然於九十三
    年三月十五日以異於往常簽發支票之方式，簽發附表編號二本票？且前揭六紙支
    票票面金額合計既達六百五十萬元，何以附表編號二本票票面金額僅為三百五十
    萬元？足見被告辯稱：原告簽發附表編號二所示本票，係作為清償積欠甲○○六
    百五十萬元債務之用等語，實與常情相違。
  3.本件被告持有與附表所示二紙本票上相同之「呂愛箴」、「九二土木包工業」印
    章，既如前述，且被告所辯：原告簽發附表編號二本票係作為清償積欠甲○○借
    款債務之用，再由甲○○將附表編號二本票債權讓與被告等語，復無可取，則原
    告主張附表編號二本票係為被告盜用原告印章所偽造等語，應可採信。
  (三)本件附表所示二紙本票既為被告盜用原告印章所偽造，按諸首揭說明，原告自不
    負發票人之責任，是以原告請求確認被告所持有如附表所示二紙本票之本票債權
    不存在，於法有據，自應准許。
七、系爭二件強制執行事件所為強制執行程序應否撤銷：
　　按執行名義無確定判決同一之效力者，於執行名義成立前，如有債權不成立或消
    滅或妨礙債權人請求之事由發生，債務人亦得於強制執行程序終結前提起異議之
    訴，強制執行法第十四條第二項定有明文。經查，本件被告係以附表所示二紙本
    票分別經本院以九十三年度票字第九○三號、九十三年度票字第九五○號民事裁
    定准予強制執行，作為執行名義，向臺灣雲林地方法院聲請就原告對第三人之工
    程款債權為強制執行，由該院以系爭雲林地院強制執行事件受理後，再囑託本院
    為強制執行，經本院以系爭執助字強制執行事件受理在案，現強制執行程序均尚
    未終結，而本票准許強制執行之民事裁定，屬無確定判決同一效力之執行名義，
    且附表所示二紙本票係被告盜用原告印章所偽造，被告就附表所示二紙本票之本
    票債權並不存在，則原告在系爭二件強制執行程序終結前，提起債務人異議之訴
    ，請求撤銷系爭二件強制執行事件所為之強制執行程序，即屬有據，亦應准許。
八、從而，原告基於民事訴訟法第二百四十七條第一項前段、強制執行法第十四條第
    二項之法律規定，請求確認被告所持有如附表所示二紙本票之本票債權不存在，
    以及系爭二件強制執行事件所為之強制執行程序，應予撤銷，均有理由，應予准
    許。
九、本件事證已臻明確，兩造其餘主張及舉證，經審酌與判決結果不生影響，爰不另
    一一論述，附此敘明。
十、訴訟費用負擔之依據：民事訴訟法第七十八條。
中　　　華　　　民　　　國　　九十四　　年　　　三　　　月　　三十一　　日
                                    臺灣彰化地方法院民事第二庭
~B法　　　官　鄭舜元
右為正本係照原本作成。
如對本判決上訴，應於判決送達後二十日內向本院提出上訴狀。
中　　　華　　　民　　　國　　九十四　　年　　　三　　　月　　三十一　　日
~B法院書記官　顏督訓
~F0
~T32
┌──────────────────────────────────────────────────────┐
│附表　　　　　　　　　　　　　　　　　　　　　　　　　　　                          九十三年度訴字第五九七號│
├──┬─────────┬──────┬──────────┬────────┬───────┬──────┤
│編號│　　本票發票日　  │　票面金額　│　　本票到期日      │　　本票號碼    │　本票發票人  │本票裁定案號│
│    │                  │（新 臺 幣）│                    │　　　　　　　　│  　          │            │
├──┼─────────┼──────┼──────────┼────────┼───────┼──────┤
│一  │九十三年二月十日  │貳佰伍拾萬元│九十三年五月十日    │ＴＨ二三五○三三│九二土木包工業│九十三年度票│
│    │                  │            │                    │                │呂愛箴        │字第九○三號│
├──┼─────────┼──────┼──────────┼────────┼───────┼──────┤
│二  │九十三年三月十五日│佰伍拾萬元│九十三年五月二十五日│ＴＨ二三五○三五│九二土木包工業│九十三年度票│
│    │                  │            │                    │                │呂愛箴        │字第九五○號│
└──┴─────────┴──────┴──────────┴────────┴───────┴──────┘
